【裁判字號】    99,台上,2638
【裁判日期】    990429
【裁判案由】    殺人未遂等罪
【裁判全文】
最高法院刑事判決            九十九年度台上字第二六三八號
上  訴  人  甲○○
上列上訴人因殺人未遂等罪案件，不服台灣高等法院台中分院中
華民國九十九年二月二日第二審判決（九十八年度上訴字第二四
四五號，起訴案號：台灣彰化地方法院檢察署九十七年度偵字第
七二０四號），提起上訴，本院判決如下：
    主  文
上訴駁回。
    理  由
按刑事訴訟法第三百七十七條規定，上訴於第三審法院，非以判
決違背法令為理由，不得為之。是提起第三審上訴，應以原判決
違背法令為理由，係屬法定要件。如果上訴理由書狀並未依據卷
內訴訟資料，具體指摘原判決不適用何種法則或如何適用不當，
或所指摘原判決違法情事，顯與法律規定得為第三審上訴理由之
違法情形不相適合時，均應認其上訴為違背法律上之程式，予以
駁回。本件上訴人甲○○上訴意旨略稱：(一)原判決認上訴人係基
於殺人故意朝黃國峰開槍，因黃國峰為受過專業訓練之警員，且
係於走動中，致上訴人未能射中，並於理由說明係以黃國峰、黃
勝章之證詞為主要證據之一。然證人陳啟鴻證稱：上訴人第一槍
先擊中警用機車，我聽到槍聲後，才看到黃國峰做出閃躲動作等
語；證人黃勝章於第一審證稱：當時未看見上訴人開槍，聽到槍
聲後，警員才閃到旁邊等語。又依員警報告書記載：警員下車嚇
令二人出示證件，經盤查約十五秒時，上訴人作勢要拿出證件時
，未料從前腹部掏出一把手槍，近距離朝警員黃國峰胸部射擊等
情。可知上訴人與黃國峰當時相距約二公尺，雙方並均處於原地
不動。上訴人第一槍實係朝機車方向射擊，而非射向黃國峰胸部
，否則二人相距僅二公尺，黃國峰如何能夠閃躲，黃國峰指證上
訴人係向其胸部開槍與事實不符。原判決未說明不採陳啟鴻所為
有利上訴人證詞之理由，自有違背證據法則及判決理由不備之違
法。(二)證人李○暐證稱：確定上訴人開槍的方向有警員，然其於
第一審證稱：並未注意上訴人是轉向警員或警車等語。依其所述
僅能證明上訴人朝有警員方向開槍，而無法證明上訴人有殺人故
意，原判決據以認定上訴人係基於殺人故意向林世明開槍，亦有
違背證據法則。(三)證人黃林秀證稱：上訴人除了向我搶機車外，
並未進入我家搜索財物。也沒說過如果不給他鑰匙，就要開槍等
語。證人林貴蘭證稱：上訴人騎走之機車，平常用來上下班代步
等語。證人張錫忠證稱：上訴人跟我說他中槍了，要借機車，並
告訴我會騎到芬園鄉社口放著，不會弄丟。上訴人當天除跟我借
機車外，並未持槍要我另外拿出財物等語。可知上訴人為逃避警
員追緝，而使用黃林秀、張錫忠之機車，並無強盜意圖。原判決
認上訴人係基於強盜意圖強取機車，顯有違背經驗法則。(四)證人
徐文哲證稱：上訴人在水溝中開槍射中蘇維營，還從水溝翻上來
持槍向蘇維營逼近，蘇維營才開槍還擊，我也開槍還擊，此時與
上訴人相距大約三、四公尺。當時我開了十三槍，蘇維營開了十
四槍，事後在馬路上找到上訴人二、三個彈殼等語。倘上訴人在
水溝中一槍便擊中蘇維營，警員豈會等上訴人翻上水溝才開槍還
擊？且雙方相距三、四公尺，徐文哲、蘇維營向上訴人開了二十
七槍，上訴人自無可能持槍向蘇維營逼近。而蘇維營於偵查中證
稱：一開始他先鳴一槍，我叫他不要跑，他停下來轉過身對我開
二槍，其中一槍打中我右胸，之後他又繼續開槍等語。可知上訴
人確係在逃跑過程中誤擊蘇維營，而不具殺人故意。原審未傳訊
當時在場警員到庭釐清案發經過，逕以徐文哲證詞為上訴人不利
之認定，有應於審判期日調查之證據而未予調查之違法云云。惟
查原判決依憑上訴人不利於己之部分自白，證人黃林秀、張錫忠
於警詢、偵查中、原審之證詞，證人李○暐於警詢、原審之證詞
，證人蘇維營於偵查中之證詞，證人黃國峰、林世明於偵查中、
第一審之證詞，證人陳啟鴻於第一審之證詞，證人黃勝章、林貴
蘭於原審之證詞，證人徐文哲於原審之證詞，內政部警政署刑事
警察局刑鑑字第０九七０一一三０九九號、000000000
0號鑑定書，彰化縣警察局彰化分局（下稱彰化分局）轄內緝捕
要犯甲○○爆發警匪槍戰現場勘查報告，扣案槍枝二支（槍枝管
制編號：0000000000號，含彈匣二個；槍枝管制編號
：0000000000號，含彈匣一個）、制式子彈十七顆、
擊發之彈殼四顆，贓物認領保管單，蘇維營之職務報告、蘇維營
所穿警用背心遭擊穿之照片十張、財團法人彰化基督教醫院之診
斷書等證據，資以認定上訴人有原判決事實欄關於殺人未遂及攜
帶凶器強盜部分所記載之犯罪事實。因而維持第一審關於論處上
訴人犯如附表所示：殺人未遂共三罪各罪刑，及攜帶兇器強盜共
二罪各罪刑，併為從刑諭知之判決，駁回上訴人上開部分在第二
審之上訴，已詳述其所依憑之證據及認定之理由，並經綜合調查
證據之結果，逐一說明：(1)關於犯罪事實欄一之(二)部分：上訴人
雖辯稱：當時未持槍朝警員黃國峰開槍，並無殺人之犯意云云。
惟證人黃國峰於偵查中及第一審明確證稱：當時黃勝章騎車搭載
上訴人，行至彰化縣芬園鄉○○村○○路與楓林街交岔路口附近
，我與陳啟鴻因見二人未戴安全帽遂予以攔下，並請二人拿出證
件。上訴人竟自前腹部掏出一支手槍，將槍口對準我胸部開槍，
我立即向右側跳離閃躲，始未中彈；上訴人開槍後旋往仁愛路方
向逃逸，我乃朝上訴人開槍反擊，上訴人復轉身對我射擊二發子
彈，其中一發子彈未擊發，跳出彈匣掉落地上，另一發子彈擊中
身旁之ＢＭ八－一二三號警用機車；我又繼續朝上訴人開槍反擊
，擊中上訴人腳部，上訴人中槍後跌倒在地，又轉身朝我射擊一
槍，我躲開而未被擊中，上訴人乃趁隙起身續往仁愛路方向逃逸
，因路旁有民眾圍觀，為免民眾危險，乃以無線電通知警力支援
等語。證人陳啟鴻於第一審亦證稱：上訴人開第一槍時，係朝黃
國峰方向射擊，開第二至四槍時，係朝我與黃國峰方向射擊等語
。證人黃勝章於原審證稱：確定是上訴人先開槍，因警察是要來
看我們證件進行盤查，槍還佩戴在警察身上，不可能先開槍。當
天上訴人一下車就往前面跑，我正好要停放機車，槍聲就從對面
過來，警察才閃到旁邊，當時警察完全沒有拿槍起來，是警察閃
躲一旁，然後再拔槍，當時上訴人與警員距離應在三公尺以內等
語。則警員黃國峰、陳啟鴻當時僅係執行交通違規事件之取締職
務，並未持槍盤查，上訴人若無殺人之犯意，大可接受取締或逕
行逃離，何須先向前跑約二、三公尺，並在近距離範圍內取出制
式手槍朝警員射擊。參以卷附彰化分局轄內緝捕要犯甲○○爆發
警匪槍戰現場勘查報告，顯示上訴人與黃國峰、陳啟鴻爆發槍戰
之現場（即報告中所稱之第一現場），共採得上訴人所遺留之二
顆制式子彈及一顆制式彈殼。而ＢＭ八－一二三號警用機車左側
面板確實有遭子彈貫穿之痕跡；且左後架組則遭子彈擊碎，核與
證人所證情節相符。倘上訴人開槍僅係為警告警員不要繼續追捕
而已，僅須對空鳴槍即為已足，何需朝黃國峰、陳啟鴻方向射擊
，並擊中警用機車？顯見上訴人確有殺人故意無誤。雖上訴人另
辯稱：依證人黃國峰證詞，上訴人開第一槍時，距離黃國峰僅有
二、三公尺之距離，倘若上訴人確有殺人犯意，焉有可能未擊中
黃國峰？然上訴人自承未經過射擊訓練，且當時係將手槍藏置衣
服下方腹部位置，上訴人於取槍、開槍過程，時間必有些許落差
。而黃國峰當時係在走動中，並非站立於原處，且係受過專業訓
練並有實務經驗之警員。則上訴人未射中黃國峰，或係槍法不準
，或係情緒慌亂，或係警員利用時間差及本身反射動作閃躲上訴
人射擊所致，自不足為上訴人有利之認定。至證人陳啟鴻於第一
審所證，縱有部分與證人黃國峰所證情節不符。然本件槍戰主要
為黃國峰與上訴人間互相駁火，黃國峰對於整體槍戰過程，記憶
應較為清晰。尤以陳啟鴻上開證述，部分亦與其與黃國峰共同製
作之職務報告不合，陳啟鴻於第一審與黃國峰所證不符部分，因
係距離案發時間已逾一年之久，記憶模糊所致，自不足採。(2)關
於犯罪事實欄一之(三)部分：上訴人辯稱：當時係為取得脫逃之交
通工具，主觀上並無不法所有之意圖云云。惟依證人黃林秀於警
詢證稱：「……突然有一不明男子持槍跑過來對著我的胸口脅持
我，把我押進屋內要我拿車子鑰匙給他，後來他自己在客廳酒櫃
內隨手拿出一把鑰匙，就要去開停在我家前面的自小客車，但是
無法打開車門，隨即又持槍押著我進入屋內大聲的對我說，叫我
趕快把機車鑰匙拿給他，否則要向我開槍，我媳婦（林貴蘭）聽
到即馬上衝出來，向該名男子要求不要對我開槍，並把自己所有
之重機車鑰匙拿給他，該名男子拿到機車鑰匙後即迅速騎著重機
車離開」等語；嗣於偵查中證稱：「警詢所述實在，當時上訴人
拿著槍對著我胸口，說要妳的機車，他說快點拿鑰匙來，不然要
給妳下去（台語），我帶他去拿鑰匙，他拿鑰匙打不開車子，又
來向我要機車鑰匙，我媳婦林貴蘭才拿鑰匙給他，當時不敢抗拒
，因為他有拿槍」等語；及至原審結證：沒有聽到上訴人要借機
車，上訴人是說要鑰匙，我說沒有，要去找，上訴人就進去找到
鑰匙，結果是開到隔壁的車子，無法發動，上訴人就叫我把機車
鑰匙拿給他，後來林貴蘭從裡面出來，叫上訴人不要這樣子，她
去裡面拿鑰匙給上訴人，上訴人拿到鑰匙後，就將機車騎走等語
。證人林貴蘭亦於原審證稱：案發當天上訴人拿槍對著我婆婆，
有聽到「鑰匙、鑰匙」的聲音，我說不要這樣子，就拿鑰匙給他
，當時看到他拿著槍對著婆婆，心理會害怕，如果他沒有持槍，
也沒有對婆婆講說機車鑰匙，不會拿鑰匙給他，因為不認識他，
上訴人要騎機車離開時，沒有聽到上訴人講什麼話等語。足見上
訴人未曾向黃林秀表示借用之意，上訴人顯有不法所有之意圖甚
明。參以上訴人嗣後將該機車駛至彰化縣芬園鄉○○村○○路二
五一之一號前，即隨意將該機車棄置於路旁，並未親自或委託他
人將該機車歸還黃林秀，益見上訴人確有將該機車據為己有之意
。(3)關於犯罪事實欄一之(四)部分：上訴人雖辯稱：當時係為取得
脫逃之交通工具，並無不法所有之意圖云云。惟依證人張錫忠於
警詢證稱：當時在現場撿木材，看到上訴人時，上訴人已經坐在
我所有之ＭＮ五－六五一號機車上，並戴上安全帽，鑰匙當時插
在機車上，我阻止上訴人發動，上訴人就舉槍對我說：「我已經
中槍，你機車借我，我不會弄丟！」，但我拒絕，上訴人又要求
我載他，我答應後，要靠近上訴人時，他又舉槍叫我不要靠近，
然後發動機車騎走等語；嗣於偵查中證稱：警詢所述實在，當時
上訴人拿槍對著我，上訴人原本要求我載他，又舉槍要我不要靠
近，然後就發動機車騎走，當時上訴人說他腳已經中槍，我看見
他手有血，當時不敢抗拒，因為上訴人有拿槍等語；及至原審證
稱：看到上訴人要騎走我機車，我靠近他時，上訴人拿槍叫我不
要靠近，上訴人說中槍要借機車趕快走，我不同意，上訴人說機
車會騎到社口，我說要叫計程車給上訴人坐，結果上訴人就騎走
了，上訴人並沒有說要將機車騎到社口何處放著，且社口範圍很
大，不一定找到，上訴人騎走以後，我就馬上報案，我當時有心
生畏懼，警詢、偵查中所述實在等語。足見上訴人確係持槍強盜
張錫忠之機車。上訴人縱曾向張錫忠表示欲借用機車，然張錫忠
已表明拒絕之意，上訴人竟仍持槍脅迫張錫忠，使張錫忠不能抗
拒而強取該機車，顯見上訴人有不法所有之意圖。況上訴人嗣後
將該機車駛至彰化縣芬園鄉○○村○○路富山國小前，即隨意將
該機車棄置於路旁，亦未親自或委託他人將該機車歸還張錫忠，
益見上訴人確有將該機車據為己有之意。(4)關於犯罪事實欄一之
(六)部分：上訴人辯稱：當時未持槍朝警員林世明開槍，並無殺人
之犯意云云。惟證人林世明於偵查中及第一審明確證稱：接獲通
報，於民國九十七年七月二十一日十七時二十五分許，與洪慶謀
、謝宗紝趕往彰化縣芬園鄉○○路與八股路交岔路口附近，當時
上訴人押著李○暐於該處下車，我對上訴人喝稱：「警察、不要
動！」然上訴人隨即自背包內拿出手槍一支，對我開槍射擊二發
子彈，我立刻閃躲至警車旁始未中彈，之後上訴人遂趁隙跳過旁
邊荔枝園之柵欄，進入荔枝園內，我則自後繼續追捕，並再度對
上訴人喝稱：「警察、不要跑！」等語，上訴人乃接續轉身朝我
射擊二發子彈，我因及時躲至樹旁，始未中彈，後上訴人趁隙跑
下果園內之斜坡不見蹤影等語；證人李○暐於警詢證稱：當時順
著上訴人之意，往八股路方向行駛，但八股路是死巷，我停下車
來，警方也同時到達，上訴人便轉身向警方開槍，我蹲在地上，
上訴人開完槍後就往樹林裡跑等語；嗣於偵查中結稱：警詢所述
實在等語；及至原審結稱：當時我載上訴人在死巷那邊，警察就
追過來了，我載上訴人時沒看到上訴人有轉身向警方開槍，是在
停下來的時候看到的，當時上訴人回頭看到警察已經追來了，馬
上跳下車，從我面前往警察方向開一槍，當時上訴人握槍姿勢是
向前直射，我確定在上訴人向前開槍的方向有警察，警方距離上
訴人約有五至十公尺，上訴人開槍後就逃走了，之後我被警方壓
制在地上，仍有聽到槍聲；當時是上訴人先開槍的，我有聽到警
方說不要動，雙手朝上等語。顯見上訴人於開槍時，確係朝警員
林世明方向射擊無訛，自有殺人故意。(5)關於犯罪事實欄一之(七)
部分：上訴人辯稱：當時遭林世明警員擊中腰部，跌入一處斜坡
，掉進大水溝內，隨即被參與圍捕之警員蘇維營發現，蘇維營並
開槍擊中上訴人，上訴人心裡緊張及恐懼，為脫逃而開槍拒捕，
未料卻誤擊中蘇維營。且當時上訴人亦身中八槍，仍奮力向員警
大喊：「有位員警中槍，在排水溝，快去救他，先送他就醫」，
顯見上訴人無射殺員警之犯意云云。惟上訴人於第一審已坦承此
部分係基於殺人故意，核與證人蘇維營於偵查中證稱：職務報告
所述實在，當時上訴人對我右胸部開槍，一開始上訴人先鳴一槍
，我叫上訴人不要跑，他停下來轉過身對我開二槍，其中一槍打
中我右胸部，之後他又持續開槍，我右胸部（遭子彈）貫穿至右
腋下等語相符，並有蘇維營出具之職務報告、財團法人彰化基督
教醫院出具之診斷書、蘇維營所穿警用背心遭擊穿之照片十張、
彰化分局轄內緝捕要犯上訴人爆發警匪槍戰現場勘查報告附卷可
稽，及扣案槍、彈，上訴人於該槍戰現場擊發之彈殼三顆足資佐
證。證人徐文哲於原審亦證稱：接獲通報說芬園有歹徒對員警開
槍，沿著山路逃逸，跟蘇維營往山路朝芬園方向搜尋，當時發現
上訴人時，上訴人是沿著水溝竄逃，當時有向上訴人表明身分，
跟上訴人喊說趕快出來，不然要開槍，過沒多久，上訴人就沿著
水溝搜尋的警員開槍，蘇維營並未對上訴人射擊，上訴人在水溝
中對蘇維營射擊一發，我有聽到蘇維營說他中彈了，上訴人應該
也有聽到，因為他離蘇維營很近，上訴人就跳上來持槍朝蘇維營
靠近，依據一般人作法，如果是要逃跑，就應該趁此時趕快跑，
但他反而從水溝翻上來，持槍逼近蘇維營，不曉得他動機是什麼
，蘇維營才開槍還擊，我也開槍還擊，上訴人此時有持槍瞄準我
或蘇維營，最後上訴人才被我們開槍制伏等語。參以蘇維營係受
有右胸腔貫穿性外傷、右側血氣胸，亦有財團法人彰化基督教醫
院九十七年七月二十二日之診斷書影本附卷可稽。顯見上訴人在
警員尚未開槍，僅係喊話要上訴人出來時，即近距離對在山路上
搜尋之警員蘇維營開槍，並射中右胸腔之致命部位，且在射中後
復持槍逼近，幸遭蘇維營、徐文哲射擊多發子彈制伏，經將蘇維
營送醫急救始幸免於難，上訴人確有殺人之犯意無訛。原判決所
為論述，核與卷證資料相符，從形式上觀察，並無足以影響判決
結果之違背法令之情形。按(一)認事採證、證據之取捨及證據證明
力之判斷，俱屬事實審法院之職權，苟無違背證據法則，自不能
指為違法。又證人供述之證據前後縱有差異，事實審法院依憑證
人前後之供述證據，斟酌其他證據，本於經驗法則與論理法則，
取其認為真實之一部，作為判斷之證據，自屬合法。本件原審綜
合上訴人不利於己之部分自白，證人黃林秀、張錫忠、李○暐、
蘇維營、黃國峰、林世明、陳啟鴻、黃勝章、林貴蘭、徐文哲之
證詞，斟酌其他證據，認定上訴人有本件關於殺人未遂及攜帶凶
器強盜部分之犯罪事實。對於上訴人所辯：原判決犯罪事實一之
(二)、(六)、(七)部分，持槍射擊係為阻止警員繼續追捕，並無殺人故
意；原判決犯罪事實一之(三)、(四)部分，係為便利脫逃而向黃林秀
、張錫忠等人借用機車，並非出於不法所有之意圖云云，認不足
採；就證人陳啟鴻於第一審所證與證人黃國峰證詞不符部分，認
不足採，已分別在判決內詳述其認事採證、證據取捨及判斷之理
由，核與證據法則並無違背，為其職權之適法行使，揆之上開說
明，自不能指為違法。上訴意旨(一)(二)(三)置原判決已說明之事項或
屬原審採證認事職權之適法行使，任意指摘，自非適法之上訴第
三審理由。(二)刑事訴訟法所稱依法應於審判期日調查之證據，係
指與待證事實有重要關係，在客觀上顯有調查必要性之證據而言
，故其範圍並非漫無限制，必其證據與判斷待證事實之有無，具
有關聯性，得據以推翻原判決所確認之事實，而為不同之認定，
若僅枝節性問題，或所證明之事項已臻明確，或就同一證據再度
聲請調查，自均欠缺調查之必要性，原審未為無益之調查，並無
違法之可言。原判決於理由內說明：上訴人另聲請傳喚當時參與
圍捕在其身旁之警員，欲證明其身中八槍倒地後，曾向身旁警員
喊說：「你們有位同事中彈，人在排水溝，快去救他」「快先送
你們同事去醫院，先不用理我」云云，惟證人徐文哲於原審證稱
：上訴人中槍後，只聽到上訴人說要轉達家人什麼事，並未聽到
上訴人有說一位中彈警員，要趕快送到醫院，當時在場警員約有
二、三十位，不清楚誰在上訴人旁邊等語。而上訴人亦稱不知當
時身旁之警員姓名等語，自無法傳訊該等警員作證，且上訴人此
部分殺人未遂犯行，事證已臻明確，自無調查之必要（見原判決
理由貳、一、(五)、２），於法並無不合，亦無上訴意旨(四)所指應
於審判期日調查之證據而未予調查之違法。上訴意旨所指各節，
或為單純事實之爭執，或於原判決之主旨不生影響之事項任意指
摘，或原審已加審酌、論斷，屬原審得本於職權裁量之事項，已
於判決內詳述其認事採證及證據取捨、判斷之理由，為其職權之
適法行使，或事證已臻明確並無再為傳訊調查必要之裁量事項，
核與法律規定得為第三審上訴理由之違法情形，均不相適合，應
認其上訴違背法律上之程式，予以駁回。至原判決認上訴人想像
競合犯刑法第一百三十五條第一項之妨害公務罪部分，核屬刑事
訴訟法第三百七十六條第一款所定不得上訴第三審之案件，其牽
連之重罪（殺人未遂、攜帶兇器強盜）部分之上訴既不合法，則
對於不得上訴第三審部分，即無從審究，應併予駁回。又上訴人
另犯竊盜罪、共同攜帶兇器竊盜罪；結夥、攜帶兇器強盜、竊盜
罪；成年人故意對少年犯強制罪部分，業經第一審判處罪刑確定
，並已函送台灣彰化地方法院檢察署先予執行，併予指明。
據上論結，應依刑事訴訟法第三百九十五條前段，判決如主文。
中    華    民    國  九十九  年    四    月  二十九  日
                      最高法院刑事第十二庭
                          審判長法官  黃  一  鑫
                                法官  張  春  福
                                法官  林  勤  純
                                法官  李  錦  樑
                                法官  陳  國  文
本件正本證明與原本無異
                                      書  記  官
中    華    民    國  九十九  年    五    月    五    日
                                                      Ｅ

司法院資訊處製作；財團法人民間司法改革基金會備份。
